臺灣臺東地方法院交通事件裁定　　　　 100年度交聲字第99號
原處分機關　交通部公路總局高雄區監理所臺東監理站
異　議　人
即受處分人　孫民大
上列異議人即受處分人因違反道路交通管理處罰條例事件，對於
交通部公路總局高雄區監理所臺東監理站於民國100年11月3日所
為之處分（原處分案號：東監違裁字第裁81-T00000000號），聲
明異議，本院裁定如下：
    主  文
異議駁回。
    理  由
一、原處分意旨略以：異議人即受處分人孫民大前已於民國99年
    9月24日因酒後駕車記違規點數5點，復於100年7月24日下午
    2時5分許，酒後駕駛車牌號碼118-EQ號營業小客車，行經臺
    東大橋東側，經警以呼氣方式檢測其酒精濃度達每公升1.01
    毫克，已逾規定不得駕駛車輛之濃度標準，旋經臺東縣警察
    局成功分局填製臺東縣警察局東警交字第T00000000號舉發
    違反道路交通管理事件通知單舉發，嗣經交通部公路總局高
    雄區監理所臺東監理站依道路交通管理處罰條例第35條第1
    項第1款、第68條第2項、第24條第1項第2款（原裁決書漏引
    第1項第2款）及違反道路交通管理事件統一裁罰基準表等規
    定，以東監違裁字第裁81-T00000000號違反道路交通管理事
    件裁決書裁處異議人罰鍰新臺幣（下同）49,500元，併依原
    違反道路交通管理處罰條例應受吊扣駕駛執照處分規定，吊
    扣駕駛執照24個月，並施以道路交通安全講習，另依行政罰
    法第26條第1項前段（原裁決書漏引第1項前段）規定，酒駕
    部分之罰鍰與刑事罰競合免繳等語。
二、異議意旨略以：異議人於上揭時地酒後駕駛車牌號碼118-EQ
    號營業小客車，雖已逾規定不得駕駛車輛之酒精濃度標準，
    然如經吊扣駕照將嚴重影嚮生計，請求撤銷上開處分關於吊
    扣駕駛執照24個月部分云云。
三、按汽車駕駛人飲用酒類或其他類似物後其吐氣所含酒精濃度
    超過每公升0.25毫克或血液中酒精濃度超過百分之0.05以上
    者，不得駕車；又汽車駕駛人，駕駛汽車經測試檢定有酒精
    濃度超過規定標準者，處新臺幣15,000元以上60,000元以下
    罰鍰，並當場移置保管該汽車及吊扣其駕駛執照1年；因而
    肇事致人受傷者，並吊扣其駕駛執照2年；致人重傷或死亡
    者，吊銷其駕駛執照，並不得再考領；又汽車駕駛人，有駕
    駛汽車經測試檢定酒精濃度超過規定標準之情形者，應接受
    道路交通安全講習，道路交通安全規則第114條第2款、道路
    交通管理處罰條例第35條第1項第1款及同條例第24條第1項
    第2款分別定有明文。
四、經查：
（一）異議人前已於99年9月24日因酒後駕車記違規點數5點，復
      於100年7月24日下午2時5分許，酒後駕駛車牌號碼118-EQ
      號營業小客車，行經臺東大橋東側，復經警以呼氣方式檢
      測其酒精濃度達每公升1.01毫克，已逾規定不得駕駛車輛
      之濃度標準等情，為異議人所不否認，並有交通部公路總
      局臺東監理站違反道路交通管理事件不服裁決聲明異議案
      件移送書、汽車記點查詢報表、臺東縣警察局東警交字第
      T00000000號舉發違反道路交通管理事件通知單及交通部
      公路總局臺東監理站東監違裁字第裁81-T00000000號違反
      道路交通管理事件裁決書等件在卷可稽（見本院卷第2、6
      至7、18頁），足認其確有原處分所認定酒後駕車之交通
      違規行為無訛。
（二）按一行為同時觸犯刑事法律及違反行政法上義務規定者，
      依刑事法律處罰之。但其行為應處以其他種類行政罰或得
      沒入之物而未經法院宣告沒收者，亦得裁處之。前項行為
      如經不起訴處分或為無罪、免訴、不受理、不付審理之裁
      判確定者，得依違反行政法上義務規定裁處之，行政罰法
      第26條第1、2項分別定有明文，此即所謂一事不二罰原則
      。考其立法意旨，無非係以一行為同時觸犯刑事法律及違
      反行政法上義務規定時，由於刑罰與行政罰同屬對於不法
      行為之制裁，而刑罰之懲罰作用較強，故性質上同種類之
      處罰（即處罰目的與方式相同），如依刑事法律處罰，即
      足資警惕時，實無一事二罰再處行政罰之必要；且刑事法
      律處罰，由法院依法定程序為之，較符合正當法律秩序，
      應予優先適用，故同時觸犯刑事法律及違反行政法上義務
      規定之行為，行政機關得否科以與刑罰相類之行政罰處罰
      ，端視該行為之刑事訴追或審判程序終局結果而定，在刑
      事訴追、審判程序尚未終局確定前，行政機關自不得逕予
      裁罰；至於罰鍰以外之沒入或其他種類行政罰，因兼具維
      護公共秩序之作用，為達行政目的，行政機關仍得併予裁
      處。是汽車駕駛人酒後駕車時，如同時觸犯刑法第185條
      之3之公共危險罪者，道路交通主管機關將該駕駛人所涉
      之刑事責任，依道路交通管理處罰條例第10條等規定，移
      送相關司法機關處理後，除有行政罰法第26條第2項所定
      業經不起訴處分確定等事由外，依行政罰法第26條第1項
      但書規定，得再以裁處行政罰者，限於裁處「其他種類行
      政罰」及「沒入」，而由行政罰法第24條規定觀之，所謂
      「其他種類行政罰」，要係指「罰鍰」、「拘留」等與刑
      事處罰（自由刑、財產刑）相當者以外之行政罰（如吊銷
      、吊扣駕駛執照或汽車牌照、施以道路交通安全講習等）
      而言，若行為人之同一行為業經法院判刑確定，則不論所
      判處刑之種類係有期徒刑、拘役或罰金，均不得再依行政
      罰裁處「罰鍰」或「拘留」，否則即有一行為重複處罰之
      違法。再按汽車駕駛人，經裁判確定處以罰金低於道路交
      通管理處罰條例第92條第4項所訂最低罰鍰基準規定者，
      應依本條例裁決繳納不足最低罰鍰之部分，道路交通管理
      處罰條例第35條第8項固有明文，惟行為人飲酒後酒精濃
      度超過標準而駕駛汽車，刑罰部分經法院判處罰金刑確定
      後，如所判處之罰金數額低於「違反道路交通管理事件統
      一裁罰基準表」所訂最低裁罰基準者，道路交通主管機關
      應再裁決命行為人補繳不足最低罰鍰部分，顯係將刑罰之
      「罰金」與行政罰之「罰鍰」等同視之，忽略刑事案件之
      本質乃在對人民之人身等自由予以限制或剝奪，須以嚴格
      證明法則、傳聞法則等為事實認定之基礎，並以嚴謹而慎
      重之正當法律程序確保實體正義，行為人如未遵守訴訟程
      序，即有受強制處分之虞，且經法院判處罰金確定，行為
      人未依檢察官傳喚到案執行，將遭拘提、通緝，若無法繳
      納罰金時，即應易服勞役，人身自由將受限制；反觀諸道
      路交通違規處罰事件之本質為行政罰，具有權力規制作用
      性高、案件反覆且頻繁發生、法益侵益性較小等重要特徵
      ，毋須以嚴謹而慎重之刑事訴訟程序為之，且於無法繳納
      罰鍰時，行政機關原則上不得逕予限制行為人之人身自由
      （例外如拘提、管收，惟此強制處分均須由法院以裁定為
      之，且行為人所負繳納罰鍰之義務，不因管收而免除，此
      觀行政執行法相關規定自明），處罰效果尤屬有間，上開
      規定將二者「等而視之」，無視行政罰法為行政法中關於
      行政罰之總則性規定，是道路交通管理處罰條例之行政罰
      亦須遵循行政罰法之規定，不得違反行政罰法之規定，為
      免遭受合憲性之質疑，在道路交通管理處罰條例第35條第
      8項未經修正（刪除）或經大法官會議宣告違憲前，於此
      須以限縮解釋之方式，該條項既明定經裁判確定處以「罰
      金」，文義上自以經法院判處「罰金」確定，而金額不足
      最低裁罰基準者為限，如受其他刑法所定之主刑（例如有
      期徒刑或拘役）處罰，即不得再依該條項裁決命繳納不足
      裁罰基準之罰鍰。申言之，刑法第41條所定之「易科罰金
      」，乃係對於違犯輕罪之行為人，本受有期徒刑或拘役之
      判決確定，惟為避免短期自由刑所生流弊，故於刑罰執行
      時，改以罰金代替有期徒刑或拘役之執行，性質上屬易刑
      處分，受刑人雖事實上受罰金之執行，然法律上仍視為有
      期徒刑或拘役之執行（刑法第44條規定參照，此觀累犯成
      立與否之判準亦明）。從而，「受有期徒刑或拘役之宣告
      而易科罰金」與「受罰金之宣告」，最終執行結果或謂殊
      途同歸，惟二者於法律上所代表之意義迥然不同，是道路
      交通管理處罰條例第35條第8項規定之裁判確定處以「罰
      金」，以經法院判決確定受「罰金」宣告之主刑者為限，
      尚不及裁判確定後易刑執行之易科罰金結果，故如行為人
      同一行為業經判處有期徒刑或拘役確定後，自不得再就同
      一行為課予任何罰鍰，且毋論此所判處之有期徒刑或拘役
      是否得易科罰金，以及易科執行後之罰金數額是否實質上
      低於最低裁罰基準之罰鍰數額，均要非所問，否則即有違
      行政處罰嚴格明確之原則（臺灣高等法院暨所屬法院98年
      度法律座談會刑事類提案第24號研討結果(一)增列甲說協同
      意見要旨可資參照）。查異議人既因同一酒後駕車行為同
      時觸犯刑法及違反行政法上義務，其中刑事部分業經本院
      於100年9月27日以100年度東交簡字第575號判決判處有期
      徒刑3月，如易科罰金，以新臺幣1,000元折算1日確定，
      有上開簡易判決書及臺灣高等法院被告前案紀錄表在卷可
      憑，揆諸上揭說明，原處分機關依道路交通管理處罰條例
      第35條第1項第1款規定，對異議人上開酒後駕車之違規行
      為予以裁罰時，除其行為應處以其他種類行政罰即吊扣駕
      駛執照及施以道路交通安全講習部分，原屬達成「遏止酒
      後駕車之不法行為，維護道路交通用路權人之生命、身體
      之安全法益」行政目的所必要之不利處分，依行政罰法第
      26條第1項但書之規定，仍得予以裁處外，就異議人違反
      行政法上義務而受罰鍰49,500元部分，除非另有法律特別
      規定，否則依行政罰法第26條第1項前段規定，即不得再
      依上揭道路交通管理處罰條例等規定裁罰之。從而，原處
      分機關據此認定異議人本件酒駕部分之行政罰罰鍰與刑事
      罰競合免繳，此有交通部公路總局高雄區監理所臺東監理
      站東監違裁字第裁81-T00000000號違反道路交通管理事件
      裁決書上所蓋免繳戳章存卷可查（見本院卷第7頁），自
      無違誤。
（三）次按道路交通管理處罰條例第68條吊扣或吊銷各級車類駕
      駛執照之規定，業於99年5月5日修正公布，並自99年9月1
      日施行，而修正後道路交通管理處罰條例第68條增訂第2
      項規定：「領有汽車駕駛執照之汽車駕駛人，除駕駛聯結
      車、大客車、大貨車外之非其駕駛照種類之車輛，違反本
      條例及道路交通安全規則之規定，應受吊扣駕駛執照情形
      ，無因而肇事致人受傷或重傷者，記違規點數5點，但1年
      內違規點數共達6點以上或再次應受吊扣駕駛執照情形者
      ，併依原違反本條例應受吊扣駕駛執照處分規定，吊扣其
      駕駛執照」，考其立法意旨，乃因道路交通管理處罰條例
      第68條前於94年12月14日修正公布，並自95年3月1日施行
      ，刪除吊扣各級車類駕駛執照之規定，為利明確汽車駕駛
      人駕駛非其駕駛執照種類之車輛，違反應受吊扣駕駛執照
      之處分處理，並在兼顧道路交通管理處罰條例立法意旨下
      ，就無肇事致人受傷或重傷者，採「緩即吊扣而先採違規
      記點」方式，以維護駕駛人之工作權；然若有肇事致人受
      傷或重傷、或1年內違規點數共達6點以上、或再次有應受
      吊扣駕駛執照行為之慣犯情形者，基於保護其他道路使用
      人之生命、身體及財產安全，並責令駕駛人善盡行車安全
      之社會責任，不問其駕駛車級種類為何，一律吊扣其領有
      之駕駛執照。查異議人既係於道路交通管理處罰條例第68
      條修正公布施行後始因酒後違規駕駛營業小客車違反道路
      交通管理處罰條例第35條第1項第1款之規定，自應適用修
      正後之現行規定裁處；又異議人前已於99年9月24日因酒
      後駕車之違規行為記違規點數5點，復於1年內再次因酒後
      駕車之違規行為，而應受吊扣駕駛執照之處分等情，已如
      上述，揆諸上揭法律規定及說明意旨，原處分機關依法應
      吊扣異議人所持有各級車類之駕駛執照。至異議人所辯如
      經吊扣駕駛執照將影嚮生計乙節，其情雖然可憫，仍無從
      執為有利於異議人之認定，是異議人上開所辯，自無可採
      。
五、綜上所述，異議人確有前因酒後駕車之違規行為記違規點數
    5點，復於1年內再次酒後駕車之違規行為，是原處分機關依
    道路交通管理處罰條例第35條第1項第1款、第68條第2項、
    第24條第1項第2款及違反道路交通管理事件統一裁罰基準表
    等規定，裁處異議人罰鍰49,500元，併依原違反道路交通管
    理處罰條例應受吊扣駕駛執照處分規定，吊扣駕駛執照24個
    月，並施以道路交通安全講習，另依行政罰法第26條第1項
    前段規定，酒駕部分之罰鍰與刑事罰競合免繳，核無違誤。
    從而，本件異議為無理由，應予駁回。
據上論斷，應依道路交通管理處罰條例第87條第2項、第89條，
道路交通案件處理辦法第18條，裁定如主文。
中    華    民    國    100   年    12    月    12    日
                  交通法庭  法  官  彭凱璐
以上正本證明與原本無異。
如不服本裁定，應於裁定送達後5日內向本院提出抗告狀（須附
繕本）。
「切勿逕送上級法院」
                            書記官  陳憶萱
中    華    民    國   100    年    12    月    14    日